【裁判字號】    98,交抗,1878
【裁判日期】    980928
【裁判案由】    違反道路交通管理處罰條例
【裁判全文】
臺灣高等法院交通事件裁定            98年度交抗字第1878號
抗  告  人
即處分機關  交通部公路總局臺北區監理所基隆監理站
受  處分人  甲○○
上列抗告人因受處分人違反道路交通管理處罰條例案件，不服臺
灣士林地方法院，中華民國98年6 月30日所為裁定（98年度交聲
字第651號）， 提起抗告，本院裁定如下：
    主  文
抗告駁回。
    理  由
一、原裁定意旨略以：
  (一)異議人因本件同一違規行為涉犯刑法第185條之3酒後駕車之
    公共危險罪，經臺灣士林地方法院檢察署於95年4 月10日以
    95年度偵字第3882號案件為緩起訴處分，其緩起訴處分期間
    為1年，並附有異議人應於緩起訴處分確定後2個月內向國庫
    支付20,000元之緩起訴條件，該緩起訴處分嗣於95年5 月10
    日經臺灣高等法院檢察署以95年度上職議字第4547號案件為
    駁回再議之處分而告確定，異議人並於95年7月10日繳納
    20,000元與國庫而完成上開緩起訴條件之事實，有臺灣士林
    地方法院檢察署95年度偵字第3882號、95年度緩字第862 號
    共2 宗影卷在卷可參。經核閱該卷宗，異議人對於上開違規
    事實均坦承不諱，且有呼氣酒精濃度測試單1 紙在卷可參，
    其於本案雖以前詞置辯，然本件使用之呼氣酒精濃度測試器
    ，業據內政部警政署國道公路警察局第一警察隊函覆該測試
    器之檢定合格證書1 份（參臺灣基隆地方法院98年度交聲字
    第20號卷第15頁），證實該測試器於上開時間及地點用以對
    異議人測量呼氣酒精濃度值時，屬合格有效，且異議人要求
    警方施以二次酒測乙節，亦屬無據，堪認異議人上開辯解並
    不可採。異議人確有原處分機關所指酒後駕車之交通違規事
    實，堪予認定。
  (二)惟按道路交通管理處罰條例所規定之罰則本質上係屬行政罰
    ，此由該條例中就交通違規行為所定法律效果包括罰鍰、記
    點、吊扣證照、講習等行政罰觀之甚明（參照行政罰法第1
    條、第2條將罰鍰、吊扣證照、講習等處分均定為行政罰）
    ，是違反道路交通管理處罰條例之裁罰事件，自有行政罰法
    之適用。次按行政罰法第26條規定：「一行為同時觸犯刑事
    法律及違反行政法上義務規定者，依刑事法律處罰之。但其
    行為應處以其他種類行政罰或得沒入之物而未經法院宣告沒
    收者，亦得裁處之。前項行為如經不起訴處分或為無罪、免
    訴、不受理、不付審理之裁判確定者，得依違反行政法上義
    務規定裁處之。」，其所揭示之所謂「一事不二罰」原則，
    探究其立法目的，無非以一行為同時觸犯刑事法律及違反行
    政法上義務規定時，由於刑罰與行政罰同屬不法行為之制裁
    ，而刑罰之懲罰作用較強，依刑事法律處罰即足資警惕，實
    無一事二罰再處行政罰之必要，但罰鍰以外之沒入或其他種
    類行政罰，因兼具維護公共秩序之作用，為達行政目的，行
    政機關仍得併予裁處。又此所稱「其他種類行政罰」，係指
    違反行政法上之義務應受「裁罰性」之「不利處分」而言，
    依行政罰法第2 條規定，應包括限制或禁止行為之吊扣證照
    處分、警告性之講習在內。至於刑事訴訟法第253條之1所指
    之緩起訴處分，係介於起訴與微罪職權不起訴間之緩衝設計
    ，而在內容及要件上與依刑事訴訟法第252 條所為之不起訴
    處分均有所不同，又檢察官對被告為緩起訴處分時，依刑事
    訴訟法第253條之2第1 項規定對被告所為之指示及課予之負
    擔，雖非刑罰，但對被告迭有財產減少及自由受限之影響，
    性質上可謂刑事處分，且緩起訴制度雖以特別預防為優先考
    量，但在具體個案決定上，實亦達到一般預防的作用及報應
    理念，基於一行為不二罰原則，異議人既已就其行為受到刑
    事處分，自不應因同一行為再受到國家的處罰（臺灣高等法
    院暨所屬法院96年法律座談會刑事類提案第36號研討結果參
    照）。又緩起訴處分確定後雖有使被告免於刑事訴追之效果
    ，與不起訴處分之效果相同，但觀諸刑事訴訟法第253條之1
    第1項係於91年2月8日增訂，行政罰法則於94年2月5 日公布
    ，制定在後之行政罰法第26條第2 項僅臚列「不起訴處分或
    無罪、免訴、不受理、不付審理之裁判確定者」，得依違反
    行政法上義務規定裁處之，並未將「緩起訴處分」此一要件
    納入規範，則此立法意旨應係立法者有意排除，而非法律漏
    洞。故檢察官為緩起訴處分時，如已對異議人課予指示及負
    擔，應視為異議人已依刑事法律受到處罰，則於緩起訴處分
    確定後，除法律另有特別規定外，自不得再處以行政罰鍰。
    從而，汽車駕駛人之酒後駕車行為，經測試檢定酒精濃度超
    過規定標準時，其既違反道路交通管理處罰條例第35條第1
    項第1款所定之行政法上義務，同時又觸犯刑法第185條之3
    公共危險罪之刑事法律，則道路交通主管處罰機關依上開行
    政罰法第26條第1 項但書規定，得對異議人處以其他種類行
    政罰之情形外，關於罰鍰部分，則應依行政罰法第26條及道
    路交通管理處罰條例第10條規定，移送地方法院檢察署處理
    。於移送後，除有行政罰法第26條第2 項所定不起訴等事由
    及其他法律另有規定，得依違反行政法上義務規定另行裁處
    者外，即不得再依道路交通管理處罰條例第35條第1項第1款
    規定，裁處異議人罰鍰之行政罰。
  (三)查本件異議人因同一酒後駕車行為，同時觸犯刑法第185 條
    之3 之公共危險罪，經檢察官為附條件緩起訴處分確定，異
    議人亦於95年7 月10日繳納20,000元與國庫而完成該緩起訴
    所附條件之事實，業如前述，揆諸前揭說明，原處分機關自
    不得再對異議人科以罰鍰之處罰，本院自應就此部分撤銷，
    改諭知不罰，至於原處分機關對異議人前揭違規行為依道路
    交通管理處罰條例第35條第1項第1款、第24條第1項第2款規
    定，科以吊扣駕駛執照12個月，並施以道路交通安全講習部
    分，因屬罰鍰以外其他種類之行政罰，依行政罰法第26條第
    1 項但書之規定，原處分機關予以裁罰尚屬有據，故將此部
    分異議駁回。
  (四)原處分機關雖援引法務部行政罰諮詢小組第1 次會議紀錄結
    論而謂：「緩起訴」本質上屬「附條件之不起訴處分」，應
    有行政罰法第26條第2 項之適用云云。惟按法官依據法律獨
    立審判，憲法第80條定有明文，各機關依其職掌就有關法規
    為釋示之行政命令，法官於審判案件時，固可予以引用，但
    仍得依據法律，表示適當之不同見解，並不受其拘束；司法
    行政機關所發司法行政上之命令，如涉及審判上之法律見解
    ，僅供法官參考，法官於審判案件時，亦不受其拘束（司法
    院大法官會議解釋釋字第216 號解釋意旨參照），是前開交
    通部函釋，僅得供參考，原審法院並不受其拘束，併此敘明
    。
  (五)至於現行道路交通管理處罰條例第35條第8 項固明定：「前
    項汽車駕駛人，經裁判確定處以罰金低於本條例第92條第3
    項所訂最低罰鍰基準規定者，應依本條例裁決繳納不足最低
    罰鍰之部分」。惟該條文係於94年12月28日經總統以華總一
    義字第09400212581號令修正公布，嗣於95年6月23日始經行
    政院院臺交字第0950087685號令定自95年7月1日施行，本件
    異議人之違規行為發生於95年2 月18日，斯時該修正條文尚
    未施行，而該修正條文復不利於異議人，是依行政罰法第5
    條之規定，異議人本件違規行為自無該修正條文之適用，故
    自不得再執該規定，對異議人科以應繳納不足最低罰鍰部分
    之處分，併此陳明。
  (六)綜上所述，原處分機關對於異議人科以49,500元罰鍰部分，
    應由原審撤銷改諭知不罰；至於原處分機關裁處異議人吊扣
    駕駛執照12個月並施以道路交通安全講習部分，於法則無不
    合，此部分異議為無理由，應予駁回。
二、抗告意旨略以：緩起訴處分並同時命被告為一定之金錢給付
    ，因該金錢係附隨於緩起訴處分之負擔，性質上並非刑罰，
    與行政罰法第26條所稱一事不「罰」之要件不合；緩起訴處
    分若遭撤銷，並依法追訴，則實有一事「二」罰之嫌，為此
    請求撤銷原裁定，維持原處分機關之裁決等語。
三、經查：
  (一)受處分人因本件「酒後駕車」之違規行為涉犯刑法第185 條
    之3 酒後駕車之公共危險罪，經臺灣士林地方法院檢察署於
    95年4 月10日以95年度偵字第3882號案件為緩起訴處分，其
    緩起訴處分期間為1 年，並附有異議人應於緩起訴處分確定
    後2 個月內向國庫支付20,000元之緩起訴條件，該緩起訴處
    分嗣於95年5 月10日經臺灣高等法院檢察署以95年度上職議
    字第4547號案件為駁回再議之處分而告確定，受處分人並於
    95年7 月10日繳納20,000元與國庫而完成上開緩起訴條件之
    事實，有臺灣士林地方法院檢察署95年度偵字第3882號、95
    年度緩字第862號共2宗影卷在卷可參，受處分人對於上開違
    規事實均坦承不諱，且有呼氣酒精濃度測試單1 紙在卷可參
    受處分人確有原處分機關所指酒後駕車之交通違規事實，堪
    予認定。
  (二)抗告意旨以緩起訴處分之所為之負擔性質上非刑罰、緩起訴
    處分倘遭撤銷後再予處分方屬一事二罰云云。惟按刑事訴訟
    法第253條之1所指之緩起訴處分，其內容、要件與依刑事訴
    訟法第252 條所為之不起訴處分迥不相同，絕對不起訴處分
    之情形，包括行為不罰、犯罪嫌疑不足等，本不構成刑事犯
    罪，而不可能課以附條件之負擔。而緩起訴處分為介於起訴
    、與微罪職權不起訴間之緩衝設計，本質上係構成刑事犯罪
    ，且檢察官於為緩起訴處分時，依刑事訴訟法第253條之2第
    1 項規定，得對被告所為之指示及課予之負擔，此係基於刑
    事法律之處罰，對被告而言，仍有財產減少及自由受限之影
    響，在性質上具有實質制裁之效果，是緩起訴之被告依檢察
    官緩起訴處分命令，向國庫或公益團體繳納捐款者，乃係履
    行檢察官緩起訴處分之命令，在性質上當屬處分金，而與刑
    罰之罰金無異，是受處分人既依檢察官之緩起訴處分命令，
    向國庫或公益團體繳納捐款，即已履行檢察官為緩起訴處分
    命令所課予之負擔，行政機關應不得就同一行為，再為與刑
    罰相類之罰鍰處分。復按類此事件，行政機關不得對同一行
    為再課以行政罰鍰，其不罰之理由有認為緩起訴處分並附條
    件為捐款命令是刑事處分；有認為因未經法院裁判所為之處
    罰非刑事處分，但捐款行為具行政罰鍰的性質，故行政機關
    不得再就同一行為課以行政罰鍰（上開本院暨所屬法院96年
    法律座談會刑事類提案第36號決議意旨參照），是緩起訴之
    附帶負擔，已對人民權益產生制約，於理論上，雖有刑事處
    分或行政罰鍰之爭，然無論何者，同一事件，均不得再予裁
    罰。本件受處分人既經員警舉發「酒後駕車」之違規行為，
    並由臺灣士林地方法院檢察署檢察官認其涉犯刑法第185 條
    之3之公共危險罪，而於95年4月10日以95年度偵字第3882號
    為緩起訴處分在案，緩起訴處分期間為1 年，並附有受處分
    人應於緩起訴處分確定後2 個月內向國庫支付20,000元之緩
    起訴條件，該緩起訴處分於95年5 月10日經本院檢察署以95
    年度上職議字第4547號為駁回再議之處分而告確定，受處分
    人並已於95年7 月10日向國庫繳交20,000元而完成上開緩起
    訴條件，則原處分機關自不得再就受處分人之同一行為應再
    重複課以行政罰鍰。抗告人就一事不二罰原則中，就「二」
    與「罰」之意義曲解法律解釋，提起抗告，核無理由。
  (三)綜上，原審已就緩起訴處分及附帶給付國庫一定金額之性質
    ，詳為敘明本件應適用行政罰法第26條「一事不二罰」原則
    之理由，原審據此撤銷原處分關於罰鍰部分，改諭知不罰，
    其認事用法，核無違誤。抗告人指摘原法院此部分裁定不當
    ，為無理由，應予駁回。
四、據上論結，應依道路交通案件處理辦法第26條，刑事訴訟法
    第412 條，裁定如主文。
中    華    民    國    98    年    9     月    28    日
                  刑事第九庭審判長法  官  陳貽男
                                  法  官  詹駿鴻
                                  法  官  何信慶
以上正本證明與原本無異。
不得再抗告。
                                  書記官  王泰元
中    華    民    國    98    年    9     月    28    日


司法院資訊處製作；財團法人民間司法改革基金會備份。
